【裁判字號】    95,訴,145
【裁判日期】    950912
【裁判案由】    塗銷地上權登記
【裁判全文】
臺灣宜蘭地方法院民事判決               95年度訴字第145號
原      告  午○○
訴訟代理人  李蒼棟律師
被      告  酉○○
            玄○○
                      號
            卯○○
            甲○○
            辰○○
            天○○
            黃○○○
                      弄4號
            宙○○
                      號
            地○○
            宇○○
兼上一人    丙○○
法定代理人
被      告  亥○○
            乙○○○
            丁○○○
            巳○○
            申○○
            未○○
                      號
            戌○○
            庚○○○
                      2
            戊○○即辛○○○.
            癸○○即辛○○○.
            寅○○即辛○○○.
            丑○○即辛○○○.
                      號
            壬○○即辛○○○.
            子○○即辛○○○.
            己○○即辛○○○.
上列當事人間塗銷地上權登記事件，本院於95年8月29日言詞辯
論終結，判決如下：
    主  文
被告酉○○、玄○○、卯○○、甲○○、辰○○、天○○、黃○○○、宙○○、地○○、宇○○、丙○○、亥○○、乙○○○、
丁○○○、巳○○、申○○、未○○、戌○○、庚○○○、戊○○、癸○○、寅○○、丑○○、壬○○、子○○、己○○應將宜
蘭地政事務所收件字號：民國三十八年第○○一四八二號，民國
三十九年九月一日登記，就坐落宜蘭縣頭城鎮○○○○段四四一
地號土地所設定之不定期限地上權登記予以塗銷。
被告戊○○、癸○○、寅○○、丑○○、壬○○、子○○、己○○應將宜蘭地政事務所收件字號：民國三十八年第○○一四八三
號，民國三十九年九月一日登記，就坐落宜蘭縣頭城鎮○○○○
段四四一地號土地所設定之不定期限地上權登記予以塗銷。
訴訟費用由被告負擔。
    事實及理由
壹、本件被告經合法通知，未於言詞辯論期日到場，核無民事訴
    訟法第386條各款所列情形，爰依原告聲請，由其一造辯論
    而為判決。
貳、原告主張：緣坐落宜蘭縣頭城鎮○○○○段（下稱新打馬煙
    段）441地號土地現為原告所有，訴外人陳淵、陳莊德發於
    民國38年間與系爭土地所有權人林滄浪間未訂有口頭與書面
    之合法租賃契約或地上權契約。詎訴外人陳淵、陳莊德發於
    38年單獨申請地上權登記時既記未陳明不能覓致林滄浪共同
    申請登記之理由，更未提繳頭城鎮公所保證書及繳納租金等
    憑證，核與當時施行有效之土地登記規則第17條及臺灣省各
    縣市辦理單獨聲請地上權登記應行注意事項第1條規定不符
    ，是系爭地上權設定登記時，未依前述規定辦理，本件地上
    權之登記即難認為有效，而被告酉○○、玄○○、卯○○、
    甲○○、辰○○、天○○、黃○○○、宙○○、地○○、宇
    ○○、丙○○、亥○○、乙○○○、丁○○○、巳○○、申
    ○○、未○○、戌○○、庚○○○、戊○○、癸○○、寅○○、丑○○、壬○○、子○○、己○○為訴外人陳淵之繼承
    人，另被告戊○○、癸○○、寅○○、丑○○、壬○○、子
    ○○、己○○為訴外人陳莊德發之繼承人，爰請求被告塗銷
    地上權之登記。
、本院之判斷：
一、按當事人死亡者，訴訟程序在有繼承人、遺產管理人或其他
    依法令應續行訴訟之人承受其訴訟以前當然停止。又承受訴
    訟人，於得為承受時，應即為承受之聲明，他造當事人，亦
    得聲明承受訴訟。民事訴訟法第168條、第175條分別定有明
    文。本件被告辛○○○於起訴後，在訴訟程序進行中死亡，
    此有戶籍謄本在卷可憑，被告戊○○、癸○○、寅○○、丑
    ○○、壬○○、子○○、己○○為辛○○○之繼承人，亦有
    戶籍謄本附卷可稽，原告聲明承受訴訟，核無不合，應予准
    許。
二、查系爭土地為本件原告所有，且該土地分別於38年以宜蘭地
    政事務所收件字號：第001482號，39年9月1日登記，以訴外
    人陳淵為權利人設定之不定期限地上權登記；及於38 年以
    宜蘭地政事務所收件字號：第001483號，以訴外人陳莊德發
    為權利人設定之不定期限地上權登記。嗣訴外人陳淵、陳莊
    德發分別於47年10月31日、41年9月13日死亡，訴外人陳淵
    之繼承人現為被告酉○○、玄○○、卯○○、甲○○、辰○○、天○○、黃○○○、宙○○、地○○、宇○○、丙○○
    、亥○○、乙○○○、丁○○○、巳○○、申○○、未○○
    、戌○○、庚○○○、戊○○、癸○○、寅○○、丑○○、
    壬○○、子○○、己○○；訴外人陳莊德發之繼承人現為被
    告戊○○、癸○○、寅○○、丑○○、壬○○、子○○、己○○，此有原告提出之系爭土地土地登記簿謄本、訴外人陳
    淵、陳莊德發繼承系統表、戶籍資料等件為證。
三、按35年10月2日施行之土地登記規則第17條規定：「登記，
    應由權利人及義務人共同聲請之，權利人如因特殊情形，不
    能覓致義務人共同聲請登記時，得由權利人陳明理由，填具
    保證書，呈請單獨聲請登記。但土地增值稅，應由權利人代
    納之。」，同規則第26條第1項規定：「聲請登記，應提出
    左列文件：一聲請書。二證明登記原因文件。三土地所有權
    狀或土地他項權利證明書。四依法應提出之書據圖式。」同
    規則第32條第1項規定：「證明登記原因文件或土地權利書
    狀不能提出時，應取具鄉鎮保長或四鄰或店舖之保證書。」
    ，另臺灣省各縣市辦理單獨地上權設定登記應行注意事項第
    1條規定：「本省各縣市辦理地上權設定登記時，如建物基
    地使用人已向基地所有權人訂有口頭或書面之合法租賃契約
    或地上權契約，而基地所有權人拒不履行共同申請者，使用
    人可陳明不能覓致義務人共同申請登記理由，提繳鄉鎮區公
    所保證書及繳納租金等憑證，依照土地登記規則第17條第2
    項規定，單獨聲請登記。」是地上權人如欲單獨申請地上權
    之登記，依前揭規定應陳明理由填具保證書，並提供相關文
    件。依宜蘭地政事務所95年6月13日宜第一21字第
    0950005979號函檢送之訴外人陳淵、陳莊德發地上權登記資
    料，關於訴外人陳淵申請地上權登記所檢附之房屋登記保證
    書中保證原因欄記載：「土地權利人不肯地上權設定並不提
    供證件不能合約。」保證人為竹安里里長莊金磚、鄰長謝海
    、鄰居戶長陳莊德發、秋桂。另關於訴外人陳莊德發申請地
    上權登記所檢附之房屋登記保證書中保證原因欄記載：「土
    地權利人不肯地上權設定並不提供證件。」保證人為竹安里
    里長莊金磚、鄰長謝海、鄰居戶長陳淵、林碧水。本件地上
    權之聲請單獨登記，依上開房屋登記保證書所載，其原因為
    土地所有權人不肯協同辦理登記及提供證件，依上開土地登
    記規則與臺灣省各縣市辦理單獨地上權設定登記應行注意事
    項之規定，訴外人陳淵、陳莊德發於所有權人不提供證明登
    記文件共同辦理地上權登記之情形下，除依土地登記規則規
    定應出具保證書陳明不能共同辦理登記之原因外，關於登記
    證明文件不能提出之原因應出具鄉鎮保長或四鄰或店舖之保
    證書，或依臺灣省各縣市辦理單獨地上權設定登記應行注意
    事項規定提繳鄉鎮區公所保證書及繳納租金等憑證。訴外人
    陳淵、陳莊德發於單獨申請地上權登記時，雖提出里長及四
    鄰  保證書載明土地所有權人不肯協同辦理登記及提供證件
    ，但並未依上開土地登記規則第17條規定陳明不能覓致義務
    人共同聲請登記之理由填具保證書，    亦未依臺灣省各縣
    市辦理單獨地上權設定登記應行注意事項規定陳明不能共同
    聲請登記之原因，並提繳鄉鎮區公所保證書及提繳繳納租金
    憑證相關資料，則訴外人陳淵、陳莊德發所為之地上權之登
    記難認為合法有效。按民法第1148條規定，繼承人自繼承開
    始時，承受被繼承人財產上之一切權利、義務，從而關於訴
    外人陳淵系爭地上權法律關係因繼承而為被告酉○○、玄○○、卯○○、甲○○、辰○○、天○○、黃○○○、宙○○
    、地○○、宇○○、丙○○、亥○○、乙○○○、丁○○○
    、巳○○、申○○、未○○、戌○○、庚○○○、戊○○、
    癸○○、寅○○、丑○○、壬○○、子○○、己○○等人所
    承受；另關於訴外人陳莊德發系爭地上權法律關係因繼承而
    為被告戊○○、癸○○、寅○○、丑○○、壬○○、子○○
    、己○○等人所承受。綜上所述，原告本於地上權登記有無
    效之原因，依民法第767條之規定，自得訴請被告塗銷系爭
    地上權。
據上論結，本件原告之訴為有理由，依民事訴訟法第385條第1項
前段、第78條，判決如主文。
中    華    民    國    95    年    9     月    12    日
                   臺灣宜蘭地方法院民事庭
                       法  官  辜  漢  忠
正本與原本無異。
如不服本判決應於判決送達後20日內提出上訴狀（須附繕本）。
中    華    民    國    95    年    9     月    15    日
                   書記官   陳憲文


司法院資訊處製作；財團法人民間司法改革基金會備份。
